最高法院刑事判決　　　　　　　　　　　　　　　八十六年度台上字第五八四五號
　　上　訴　人　甲○○
　　選任辯護人　葉秀美律師
右上訴人因擄人勒贖案件，不服台灣高等法院中華民國八十六年八月五日第二審更審
判決（八十六年度上重更(一)字第三五號，起訴案號：台灣宜蘭地方法院檢察署八十年
度偵字第七一九、七七六、七七七、八一四、八五六、九一六、九八一、一四八四號
），提起上訴，本院判決如左：
    主  文
上訴駁回。
    理  由
本件原判決認定上訴人甲○○因陳新發（已死亡）於民國七十九年八月間風聞吳清來
開設賭場詐賭贏得鉅款，起意擄人勒贖。而於同年月十二日，夥同陳新發自台北駕車
返回宜蘭，聯絡吳進益（業經判決確定）、林文正帶往陳文章（另經不起訴處分確定
）位於宜蘭縣員山鄉之住處投宿。翌（十三）日中午起，陳新發即在羅東地區探訪吳
清來行蹤。同年月十四日上午一時許，上訴人、陳新發、吳進益三人同車返回陳文章
宅後，共同謀議勒贖。吳進益乃臨時邀不知情之陳文章，同赴羅東兔寶寶理髮廳按摩
。上午三、四時許，吳進益將陳文章叫出，嗣陳新發、上訴人偕吳清來出現，陳新發
等遂強押吳清來坐進吳進益駕駛之ＢＭＷ轎車後座，陳新發、上訴人並分別坐吳清來
兩側，陳文章在不知狀況下亦上車。途中，陳新發藉詞吳清來最近賺了不少錢，要求
付款新台幣（下同）五百萬元，而吳某只欲付出五十萬元。陳新發勃然大怒，乃令吳
進益將車開往礁溪鄉龍潭公墓。陳新發、上訴人下車與吳清來至附近某墳邊談判交款
不成，陳新發、上訴人乃另行起意分持意圖供自己犯罪所用而共同未經許可持有之中
共製七‧六二釐米手槍一把（子彈十四發）及四五制式手槍一把（子彈七發），由陳
新發射擊十四發，甲○○射擊四發（尚餘三發子彈），將吳清來槍殺死亡。之後再搭
原車回宜蘭市，讓陳文章下車，並交代不可張揚此事，餘三人再同車返回台北市。又
於八十年二月間上訴人、陳新發、吳進益基於概括犯意，與莫樹宗（業經判決確定）
共同起意擄人勒贖，由莫樹宗與陳根龍（已死亡）負責在基隆市備妥留置人質處所，
再由上訴人、陳新發覓對象遂行犯罪。同年二月五日，由吳進益駕駛福特一千三百西
西紅色小客車，陳新發、上訴人、蕭家龍（業經判決確定）分持陳新發備妥意圖供自
己犯罪未經許可無故持有之九○、三五七（含子彈六發）及中共製黑星手槍各一把，
同車在羅東地區找預定之第一目標商人藍萬陽未獲。同日下午四時三十分許，行抵羅
東鎮○○路一○三號前，見列為預定目標之陳瑞煜偕妻陳玉燕及友人賴雲順，自該戶
盧永村宅出門，陳新發、蕭家龍、上訴人乃各持槍下車，陳新發以左手自後反陳瑞
煜脖子，右手持槍抵住其腰部，並要陳玉燕進入盧宅等候電話，順勢將站立在旁之賴
雲順連同陳瑞煜推入車內。沿蘭陽大橋轉入宜蘭農專附近，再換乘事先備妥仍由吳進
益駕駛之ＢＭＷ五二○型小客車。在員山鄉枕山附近，陳新發帶陳瑞煜下車打公用電
話回盧永村家，通知陳妻不得報案，否則半路為警攔截將先殺害人質。嗣陳新發再去
電陳玉燕指示其準備一千萬元贖人，否則其夫會沒命。連絡方式另定。陳新發一行人
沿北宜公路下台北縣石碇鄉、深坑鄉○○道路，於同日晚上九、十時許抵事先由莫樹
宗、陳根龍備妥之基隆市○○路二○○巷一一八號住宅。由吳進益、蕭家龍、莫樹宗
、陳根龍等人在屋內守候及監控人質。翌（六）日早上起，陳新發數度外出打公用電
話與陳玉燕聯繫交款事宜。當日下午，陳玉燕依指示將備妥之一千萬元在蘭陽大橋南
側，交予不知情之不詳姓名之男子後，陳新發即偕上訴人、吳進益、蕭家龍、莫樹宗
押陳瑞煜、賴雲順二人，沿高速公路至台北市松山火車站附近，將陳、賴二人釋放，
蕭家龍亦將前揭中共製黑星手槍一支交還陳新發。該一千萬元贖款，經陳新發指示其
知情之同居女友陳麗娟於當日晚間，在台北市○○○路、錦州街附近星辰西餐廳前，
向依約定前來之該不詳姓名男子取得，帶返台北市○○○路紫羅蘭大廈四八室陳女住
處交予陳新發。由陳新發交付上訴人、蕭家龍、吳進益各七十萬元，莫樹宗五十萬元
，陳麗娟一百萬元，陳根龍分得十五萬元。陳新發另給付林信東二十萬元，林慶富五
萬元，王敏雄五萬元，餘款由陳新發取走。八十年三月初，上訴人、陳新發、吳進益
等人又基於概括犯意，連續在宜蘭地區尋覓綁架作業對象，為免暴露行跡，由吳進益
找知悉陳新發係通緝及槍擊要犯之林慶富（業經判決確定），於同年月月初租得羅東
鎮○○路二二四號二樓房屋，作為藏匿陳新發或爾後作案藏匿人質之處所。八十年三
月十一日下午，陳新發前揭九○手槍一把、上訴人前揭三五七手槍一把及子彈六
發、張耀天（已死亡）前揭蕭家龍所持之中共製黑星手槍一把及吳進益，分乘二部
小客車由台北市抵達羅東鎮○○路上揭新租處與林信東（業經判決確定）見面，商議
擄走宜蘭縣議員歐耀北之事宜。下午六時許，見歐某駕駛積架轎車，赴礁溪玉清浴池
洗澡，上訴人等人亦駕車尾隨而至。上訴人及陳新發等人亦進入玉清浴池等候，留林
信東、林慶富二人先在ＢＭＷ車內等候。同晚八時，歐耀北浴罷走出玉清浴池，欲開
車送瞎眼按摩師陳桐興返家，即為陳新發、上訴人分持九○及三五七手槍各一把架住
，由上訴人駕歐某之積架轎車，陳新發在後座押住歐耀北，陳桐興也被推入車內。載
至五峰旗瀑布區廣場，林慶富與張耀天、林信東分駕ＢＭＷ車與天王星車經陳新發聯
繫趕至。陳新發即命林信東駕天王星車將瞎眼之陳桐興載至礁溪繞行等候指示。上訴
人則以積架車載陳新發與歐耀北，在北宜公路小格頭附近與林慶富所駕車輛會合後，
往石碇產業道路某處棄積架車，再五人同乘ＢＭＷ車，在石碇街上林慶富下車叫計程
車逕返台北市，陳新發等人前往前述基隆市○○路二○○巷一一八號由莫樹宗備妥之
處所，藏置歐耀北。另吳進益接獲陳新發指示，呼叫林信東在礁溪火車站放下陳桐興
，與吳某碰面後分別離去，剝奪他人行動自由。在北宜公路途中，陳新發即要求歐耀
北打電話向家人要求贖款五千萬元，並在基隆由上訴人、張耀天、莫樹宗等人分別監
視人質。同月十三日，陳新發命莫樹宗作草稿內容，再由歐耀北書寫之字條，由不知
情之不詳姓名之人帶至歐宅，由歐耀北指定宜蘭縣議議會副議長之弟林李榮華負責交
款。經數度與歐某家人聯繫，陳新發將贖款降至二千萬元。歐耀北之子歐世欽籌款不
及，攜贖款一千七百六十萬元分裝二袋，於同月十五日早上在台北市與林李榮華會合
，於當日晚上，在台北市○○○路、新生北路口星緣餐廳前，由吳進益乘計程車前來
引領林李榮華及另一位綽號「柳仔」之人，攜該二袋贖款，至錦州街優仕飯店地下室
，與陳新發會面交款。陳某即聯絡在基隆之上訴人、張耀天、莫樹宗（在基隆高速公
路前先下車）載歐耀北至台北縣泰山鄉街上釋回。贖款中陳新發交一百萬元予莫樹宗
、一百萬元予吳進益、五十萬元予林信東，另託林信東轉交五十萬元予陳新發之父陳
慶順，其餘贓款分配情形不詳。林信東再將該五十萬元中提出五萬元，購進二十八吋
彩色電視機一部、錄放影機一部、聲寶閉路電視一部、聲寶監視攝影機二部，預備裝
置於前述羅東鎮○○路二二四號二樓，供陳新發等人返回宜蘭地區藏匿及另行作案密
藏人質使用。嗣經警查獲，扣得上開家電設備，及林信東以贓款購得之勞力士男用手
錶一只，林信東所有贓款十萬元，吳進益所有贓款九萬九千九百元。八十年八、九月
間上訴人、陳新發風聞宜蘭縣羅東鎮維揚建設股份有限公司（以下簡稱維揚公司）負
責人邱廣信因經營房地產生意獲利。於八十年九月八日上午八時許，夥同陳根龍及另
一不詳姓名之成年男子，意圖擄人勒贖，基於概括之犯意，由上訴人持三五七手槍（
內有子彈六發）及原由張耀天持有之中共黑星手槍（內有十九發子彈）各一把，陳新
發持九○手槍一把，進入宜蘭縣羅東鎮○○街七十五號維揚公司，由上訴人掀開衣服
將其所攜帶之手槍供邱廣信觀看後，強押邱廣信進入由該另不詳姓名之成年男子駕車
與陳根龍在外等候接應之自小客車，隨即離開現場。陳新發上車後即要求邱廣信交付
五千萬元，始予放人，俟經邱廣信允以交付一千六百萬元後，並提議至台灣中小企業
銀行宜蘭分行取款。迨車抵該銀行後，陳新發等人以銀行內有警察，乃囑將車開往台
北縣新店山區不詳之租住處，將邱廣信留置於該處。再由陳新發外出以電話聯絡邱廣
信之妻吳碧蓮交款贖人。嗣邱廣信之妻吳碧蓮攜贖款一千六百萬元，與陳新發約定於
台北之不詳地點將該贖款交付與陳新發後，上訴人等人始將邱廣信釋回。陳新發於取
得贖款後，再分別交付二百五十萬元與上訴人及陳根龍，餘款則由陳新發攜走等情。
係以上開擄吳清來勒贖並將之殺害之事實，業據上訴人坦承與陳新發持槍射殺吳清來
，並經證人陳文章、林文正、林信東、林慶富等人供證屬實，林文正更指稱陳新發先
前曾告知因吳清來賺了不少錢，擬向吳勒索一千萬元等語。核與共同被告吳進益於警
訊坦承本案由陳新發策劃，且陳新發曾提及「吳清來現在手頭很寬裕，可以從他身上
搾點錢出來花」，當時彼等喬裝顧客進入兔寶寶理容院按摩，經過一段時間，再由陳
新發誘引吳清來上車，由陳新發與〞阿明〞（即上訴人）將吳清來夾於後座，沿途向
吳清來勒索金錢等情節相符。而被害人吳清來確係遭槍擊致死，業據臺灣宜蘭地方法
院檢察署檢察官督同法醫師相驗明確，有相驗屍體證明書、驗斷書附於原審所調吳進
益擄人勒贖卷可稽，與被害人吳清來之同居人簡月春、屍體發現人張安文所陳情節相
符。且解剖死者屍體取出彈頭，與命案現場遺留之彈殼送警政署刑事警察局鑑定結果
，認係中共製七‧六二釐米口徑槍枝所擊發，有該局七十九年九月三日刑鑑字第九九
八○號鑑驗通知書一紙附卷可按。上訴人與陳新發、吳進益此部分共同擄人勒贖，及
另與陳新發進而殺害被害人之犯行應堪認定。並敘明上訴人與陳新發、吳進益均始終
參與全部犯罪經過，何能諉稱不知？是上訴人與陳新發、吳進益事先即具有共同綁架
吳清來勒贖鉅款之犯意甚明。況當日陳新發及上訴人均隨身帶手槍、子彈，為上訴
人所自承，則陳新發將吳清來引誘上車後，由陳新發、上訴人將吳某夾於後座，吳某
已經喪失行動自由，任憑上訴人等勒贖鉅款，又如何推稱並未強擄吳清來？顯見上訴
人所辯吳清來係自願外出與陳新發談判，雙方上車後，陳新發向吳清來索討吳某詐賭
所得之五百萬元，但吳某僅允給付部分金額，至礁溪某山區公墓談判不成，始與陳新
發忿而開槍，並未強擄吳某，亦非意圖勒贖等語，無非事後卸責之詞，不足採信。於
理由內詳予說明指駁明確。又擄被害人陳瑞煜、賴雲順勒贖（包括預備對藍萬陽擄人
勒贖部分）之事實，業據上訴人坦承不諱，核與陳瑞煜、賴雲順指陳被害情節相符，
並經證人陳玉燕於警訊時證述明確。又與共犯吳進益、蕭家龍、莫樹宗所供一致，共
犯吳進益於原審調查時，亦直承確實無訛。是上訴人此部分之犯行亦堪認定。又擄被
害人歐耀北勒贖之事實，業據上訴人坦白供承，復經被害人歐耀北、陳桐興指訴綦詳
，並有證人林李榮華、歐世欽於警訊時指證明確。共犯吳進益、林慶富、林信東、莫
樹宗於警訊時，對參與及分贓之行為亦均坦承不諱，吳進益於原審調查時，亦直承確
有此事無訛。復有現款十九萬九千九百元、電視機等設備及林信東以贓款購得之勞力
士男用手錶一只扣案可資佐證，及綁架時提供放置人質之現場照片三十三張附卷足憑
。上訴人此部分之犯行堪以認定。又擄被害人邱廣信勒贖之事實，亦據上訴人自白不
諱，核與被害人邱廣信於第一審指陳被害情節相符，此部分上訴人之犯行亦可認定等
情，為其所憑之證據及其認定之理由。核上訴人所為，意圖供自己犯罪之用而持有手
槍及子彈部分，係犯槍砲彈藥刀械管制條例第七條第四項之無故持有手槍罪及刑法第
一百八十七條之加重危險物品罪（此部分雖未經起訴，但與起訴部分有裁判上一罪關
係，自得併予審判）；其意圖勒贖而擄人部分，係犯懲治盜匪條例第二條第一項第九
款之擄人勒贖罪及同條第三項之預備擄人勒贖罪（預備擄藍萬陽未遂部分）。其意圖
勒贖而擄人而故意殺害被害人吳清來部分，所為係犯刑法第三百四十八條第一項之擄
人勒贖而故意殺被害人罪。又上訴人剝奪陳桐興自由部分，所為係犯刑法第三百零二
條第一項之剝奪他人行動自由罪。上訴人就擄取吳清來勒贖部分，與陳新發、吳進益
（槍殺吳清來部分除外）間；就擄取陳瑞煜、賴雲順勒贖部分，與陳新發、吳進益、
蕭家龍、莫樹宗、陳根龍間；就擄取歐耀北勒贖及妨害陳桐興自由部分，與陳新發、
吳進益、莫樹宗、張耀天、林信東、林慶富（剝奪陳桐興行動自由部分莫樹宗非共犯
）間；就擄取邱廣信勒贖部分，與陳新發、陳根龍及另不詳姓名之成年男子間，均有
犯意聯絡及行為分擔，均應論以共同正犯。其一行為同時擄走陳瑞煜、賴雲順二人，
及其一行為意圖供自己犯罪而同時持有手槍及子彈，與一行為同時剝奪陳桐興自由及
擄走歐耀北勒贖，均為想像競合犯，應分別從一重之槍彈藥刀械管制條例第七條第
四項之未經許可無故持有手槍罪及懲治盜匪條例第二條第一項第九款之擄人勒贖罪處
斷。又上訴人先後擄人勒贖而故意殺被害人、預備擄人勒贖與擄人勒贖之多次行為，
先後持有槍械之多次行為，其時間均緊接，各犯罪基本構成要件均相同，顯均係基於
概括之犯意反覆為之，均應依連續犯之規定論以刑法第三百四十八條第一項之擄人勒
贖而故意殺被害人罪及槍彈藥刀械管制條例第七條第四項之罪。上訴人所犯連續未
經許可無故持有手槍罪與連續意圖擄人勒贖而故意殺被害人罪之間，有方法結果之牽
連關係，應從一重之連續意圖擄人勒贖而故意殺被害人罪處斷。檢察官雖未就擄取邱
廣信勒贖部分起訴，惟與起訴部分有連續犯之裁判上一罪關係，為起訴效力所及，自
得併予審判。因而撤銷第一審關於此部分之判決，適用懲治盜匪條例第七條、第八條
，槍彈藥刀械管制條例第七條第四項、第十三條之一，刑法第十一條前段、第二十
八條、第五十六條、第一百八十七條、第三百零二條第一項、第三百四十八條第一項
、第五十五條、第三十七條第一項、第三十八條第一項第一款，罰金罰鍰提高標準條
例第一條前段之規定，審酌上訴人犯罪之動機、目的、手段，及其為勒贖鉅款不遂而
槍殺被害人吳清來，且多次擄人勒贖對被害人及社會治安所生危害至鉅，所勒贖金額
龐大等情狀，量處死刑，並宣告褫奪公權終身。中共製七‧六二釐米手槍壹把、制式
四五手槍壹把、九○手槍壹把、中共製黑星手槍壹把、三五七手槍壹把、制式四五手
槍子彈發、三七五手槍子彈陸發及九○手槍子彈拾玖發，均為違禁物，雖未扣案，
但無法證明已滅失，均應諭知沒收。另盜匪所得財物（被害人歐耀北部分）壹仟柒佰
陸拾萬元部分變得之財產利益彩色電視機、錄放影機、聲寶閉路電視各壹部、監視攝
影機貳部及勞力士男用手錶壹只，應抵償被害人歐耀北，而扣案之新台幣十九萬九千
九百元應發還被害人歐耀北，其餘部分已滅失，另盜匪所得財物壹仟陸佰萬元（被害
人邱廣信部分）、壹仟萬元（被害人陳瑞煜部分）均已滅失，不另為發還被害人之諭
知。經核於法並無違誤。上訴意旨仍執前詞，否認其係擄吳清來勒贖，而吳清來係被
中共製七‧六二釐米口徑槍枝所擊中，上訴人係持四五制式手槍，可見吳清來非上訴
人所殺，另原判決事實認定吳清來只欲付出五十萬元，但理由謂吳清來僅允給付一百
萬元，原判決諭知沒收之槍彈，未於審判期日提示，即諭知沒收，自屬違法等執以指
摘原判決不當云云。惟查共同正犯之意思聯絡，不限於事前有協議，即僅於行為當時
有共同犯意聯絡或有相互利用其行為之合同意思亦屬之，仍應負殺人罪之共同正犯罪
責。上訴人有與陳新發等人共同謀議擄取吳清來以勒贖，原判決已論敘甚詳，且既與
陳新發共同開槍射擊吳清來，而有共同犯意之聯絡，雖未射中吳某，上訴人仍應就殺
人罪負共犯罪責。原判決對於上訴人等共同持以犯罪所用之槍彈，因未扣案，致未於
審判期日提示為辯論，原判決既未採為判決之基礎，且以該槍彈係違禁物，雖未扣案
，但無法證明已滅失，而諭知沒收，自無違法可言。至原判決理由欄所謂吳清來僅允
給付一百萬元，係依據上訴人之答辯而記載，而非原判決之論斷，即無事實理由矛盾
可言。此外上訴意旨並未依據卷內資料具體指摘，徒憑己見，仍執陳詞，就原判決明
白論斷之事項及認事採證職權之行使，與不影響判決之枝節問題任意指摘，泛言原判
決有應調查之證據未予調查及有適用法則不當之違法，難認為有理由，應予駁回。
據上論結，應依刑事訴訟法第三百九十六條第一項，判決如主文。
中      華      民      國    八十六    年      十      月      三      日
                              最高法院刑事第十庭
                                  審判長法官  吳  雄  銘
                                        法官  池  啟  明
                                        法官  陳  宗  鎮
                                        法官  石  木  欽
                                        法官  吳  火  川
      右正本證明與原本無異
                                              書  記  官
中      華      民      國    八十六    年      十      月      三      日
